臺灣臺北地方法院刑事判決　　　　　　　 95年度訴字第449號
公　訴　人　臺灣臺北地方法院檢察署檢察官
被　　　告　Ｄ○○
　　　　　　Ｆ○○
　　　　　　Ｅ○○
　　　　　　卯○○
　　　　　　Ａ○○
　　　　　　Ｎ○○
上　1　人
選任辯護人　蕭蒼澤律師
被　　　告　Ｙ○○
　　　　　　辰○○
　　　　　　巳○○
　　　　　　申○○
　　　　　　Ｏ○○
　　　　　　Ｐ○○
　　　　　　宇○○
　　　　　　辛○○
上　2　人
選任辯護人　姚昭秀律師
　　　　　　洪志文律師
被　　　告　甲○○
　　　　　　未○○
　　　　　　黃○○○
　　　　　　Ｘ○○
　　　　　　　　　　樓
　　　　　　Ｔ○○
　　　　　　Ｕ○○
　　　　　　Ｂ○○
上　4　人
選任辯護人　蕭蒼澤律師
被　　　告　Ｊ○○
　　　　　　Ｋ○○
　　　　　　癸○○
　　　　　　壬○○
　　　　　　子○○
　　　　　　宙○○
　　　　　　庚○○
　　　　　　　　　　1樓
　　　　　　玄○○
　　　　　　丑○○
上　4　人
選任辯護人　姚昭秀律師
　　　　　　洪志文律師
被　　　告　Ｌ○○
　　　　　　Ｑ○○
　　　　　　Ｒ○○
上　3　人
選任辯護人　蕭蒼澤律師
被　　　告　Ｃ○○
　　　　　　　　　　樓
　　　　　　Ｍ○○
　　　　　　酉○○
　　　　　　亥○○
上　3　人
選任辯護人　蕭蒼澤律師
被　　　告　天○○
　　　　　　午○○
　　　　　　乙○○○
上　2　人
選任辯護人　王元勳律師
　　　　　　李怡欣律師
被　　　告　丙○○
　　　　　　寅○○
　　　　　　Ｇ○○
　　　　　　戌○○
　　　　　　己○○
　　　　　　丁○○
　　　　　　Ｗ○○
上　1　人
選任辯護人　蕭蒼澤律師
上列被告等因妨害投票案件，經檢察官提起公訴（95年度選偵字
第2號），本院判決如下：
    主  文
Ｗ○○共同以非法之方法，使投票發生不正確之結果，處有期徒
刑陸月，如易科罰金，以銀元參佰元即新台幣玖佰元折算壹日，
褫奪公權參年。
Ｄ○○、Ｆ○○、Ｅ○○、卯○○、Ａ○○、Ｎ○○、Ｙ○○、
辰○○、巳○○、申○○、Ｏ○○、Ｐ○○、宇○○、甲○○、
未○○、辛○○、黃○○○、Ｘ○○、Ｔ○○、Ｕ○○、Ｂ○○
、Ｊ○○、Ｋ○○、癸○○、壬○○、子○○、宙○○、庚○○
、玄○○、丑○○、Ｌ○○、Ｑ○○、Ｒ○○、Ｃ○○、Ｍ○○
、酉○○、亥○○、天○○、午○○、乙○○○、丙○○、寅○○、Ｇ○○、戌○○、己○○、丁○○均無罪。
    事  實
一、Ｗ○○實際居住在台北市信義區○○○路98巷6號3樓，Ｖ○○（業已審結）實際居住在台北市○○區○○街6號5樓，Ｓ
    ○○（業已審結）為台北縣坪林鄉漁光村楣子寮11號之戶長
    ，渠等為使所支持之特定候選人於94年12月3日所舉辦之「
    台北縣第15屆縣長選舉」、「台北縣第16屆縣議員選舉」、
    「台北縣第15屆鄉鎮市長選舉」當選，均明知Ｗ○○、Ｖ○○並無居住在坪林鄉上址，且亦無真正遷入該址居住之事實
    ，竟共同基於使投票發生不正確結果之犯意聯絡，以虛設戶
    籍之非法方法，由Ｓ○○提供其台北縣坪林鄉漁光村楣子寮
    11號之戶籍，供Ｗ○○、Ｖ○○在取得選舉權之基準日前即
    94年4月25日、同年5月10日申請遷入，而使台北縣坪林鄉戶
    政事務所將虛報遷入之Ｗ○○、Ｖ○○編入「台北縣第15屆
    縣長選舉」、「台北縣第16屆縣議員選舉」、「台北縣第15
    屆鄉鎮市長選舉」（即台北縣94年度三合一選舉）選舉人名
    冊公告確定，又Ｗ○○、Ｖ○○確於94年12月3日投票日前
    往投票，而使投票發生不正確之結果。
二、案經台北縣坪林鄉戶政事務所函請台灣台北地方法院檢察署
    檢察官偵查起訴。
    理  由
壹、有罪部分：
一、證據能力之認定：
　　按被告以外之人於審判外之言詞或書面陳述，除法律有規定
    者外，不得作為證據；又被告以外之人於審判外之陳述，雖
    不符合同法第159條之1至第159條之4之規定，但經當事人於
    審判程序同意作為證據，法院審酌該言詞陳述或書面陳述作
    成時之情況，認為適當者，亦得為證據。當事人、代理人或
    辯護人於法院調查證據時，知有第159條第1項不得為證據之
    情形，而未於言詞辯論終結前聲明異議者，視為有前項之同
    意，刑事訴訟法第159條第1項及第159條之5分別定有明文。
    查本判決下列所引用之各該被告以外之人於審判外之陳述（
    包含書面陳述），皆屬傳聞證據，惟當事人雖知上開證據資
    料為傳聞證據，但於本院準備程序及審判期日中均表示無意
    見而不予爭執，且迄至言詞辯論終結前亦未再聲明異議，本
    院審酌上開證據資料製作時之情況，尚無違法不當及證明力
    明顯過低之瑕疵，亦認為以之作為證據應屬適當，故揆諸前
    開規定，爰逕依刑事訴訟法第159條之5規定，認前揭證據資
    料均例外有證據能力，合先敘明。
二、訊據被告Ｗ○○矢口否認有何妨害投票之犯行，辯稱：我是
    為了參選才將戶籍遷到坪林，94年間我實際上住台北市信義
    區○○○路98巷6號3樓，帳單都寄到中坡南路，戶籍地「台
    北縣坪林鄉漁光村楣子寮11號」的房子現在登記在我名下云
    云。
三、經查：
  （一）被告Ｗ○○於94年間係實際居住在台北市信義區○○○
        路98巷6號3樓，同案被告Ｓ○○提供其台北縣坪林鄉漁
        光村楣子寮11號之戶籍，供被告Ｗ○○在取得選舉權之
        基準日前即94年4月25日申請遷入，使台北縣坪林鄉戶
        政事務所將被告Ｗ○○編入「台北縣第15屆縣長選舉」
        、「台北縣第16屆縣議員選舉」、「台北縣第15屆鄉鎮
        市長選舉」選舉人名冊公告確定，而被告Ｗ○○確於94
        年12月3日投票日前往投票之事實，業據被告Ｗ○○於
        本院準備程序期日供承不諱（見本院卷(三)第78頁），並
        有通聯紀錄、台灣電力股份有限公司、台灣自來水股份
        有限公司提供被告Ｗ○○戶籍地、實際居住地之水電使
        用情形，台北縣坪林鄉戶政事務所94年9月8日北縣坪戶
        字第0940001187號函暨所附遷入戶籍登記申請書、遷入
        戶籍登記同意書、委託書及選舉人名冊等件可稽，應堪
        以認定。
  （二）關於被告Ｗ○○所辯係因參選民意代表之緣故將戶籍遷
        入上開坪林戶籍地址，是否屬實部分，經核被告Ｗ○○
        於偵查中辯稱係因擔任闊瀨國小校友會會長，為方便服
        務校友才將戶籍遷回坪林云云，於本院準備期日改稱係
        為參選95年度坪林鄉民代表選舉，才將戶籍遷回坪林云
        云，是被告Ｗ○○就遷移戶籍之原因，前後所述已有不
        一致，尚難遽採。又有選舉權人在各該選舉區繼續居住
        4個月以上者，為公職人員選舉各該選舉區之選舉人；
        選舉人年滿23歲，得於其行使選舉權之選舉區登記為公
        職人員候選人，此分別為公職人員選舉罷免法第15條第
        1項及第31條第1項前段所明定，是以年滿23歲之選舉人
        ，必須在各該選舉區繼續居住4個月以上，始得於該選
        舉區登記為公職人員候選人，而被告Ｗ○○於本院審理
        時雖提出競選文宣、台北縣坪林鄉第18屆鄉民代表選舉
        選舉公報為佐（見本院卷(三)第82頁、本院卷(二)之三第15
        5頁），固可證明其確有登記為95年6月10日台北縣坪林
        鄉第18屆鄉民代表選舉之候選人，然被告Ｗ○○於本院
        審理時卻供稱：不清楚參選鄉民代表須在多久前設籍等
        語（見本院卷(二)之三第138頁），衡情一般人如係為取
        得選舉候選人之積極資格，因而遷移戶籍，通常對於須
        在選舉區繼續居住達4月以上乙節，必然知之甚詳，矧
        被告Ｗ○○竟諉為不知，顯然其遷移戶籍並非以參選95
        年6月10日台北縣坪林鄉第18屆鄉民代表選舉為主要目
        的，況被告Ｗ○○於94年4月25日即將戶籍遷入台北縣
        坪林鄉漁光村楣子寮11號，斯時距離上開選舉長達1年
        餘，倘被告Ｗ○○遷移戶籍之目的並非為支持特定候選
        人，其大可毋庸於取得94年12月3日「台北縣94年度三
        合一選舉」選舉權之基準日前即94年4月25日申請遷移
        戶籍，參以被告Ｗ○○辯稱上開坪林戶籍地房子為其所
        有，其原本就設籍於該址云云，惟觀諸卷附戶籍資料所
        示（見本院卷(二)之三第155-1頁），被告Ｗ○○於82年
        7月15日即遷出上址坪林鄉戶籍地，迄於94年4月25日始
        遷回該址，且遷入該址後，並未變更為戶長（戶長係同
        案被告Ｓ○○），直至94年12月2日始變更為戶長，顯
        然被告Ｗ○○亦非為擔任其名下房屋之戶長而遷移戶籍
        ，益徵被告Ｗ○○遷移戶籍之目的，顯係為增加投票票
        數而影響選舉甚明。
  （三）按刑法第146條之規定，其立法目的在杜絕任何選舉舞
        弊，以達選舉之純正與公平，該條之規定係屬概括之規
        定，除使用詐術外，其他以一切非法之方法，達妨害選
        舉之公平與純正者，均有該條之適用，故如虛偽遷入戶
        籍，實際上未確實居住之情形，既僅符合公職人員選舉
        罷免法繼續居住4個月以上規定之形式，以達投票予某
        一候選人之目的，如不認為構成刑法第146條之妨害投
        票罪，法律即流為具文，且昧於社會事實（最高法院92
        年度台上字第6125號、94年度台上字第3657號裁判意旨
        參照）。又所謂『使投票發生不正確之結果』，乃指行
        為人使投票所得之結果，與真實之結果不相符和之意，
        亦即指因行為人之妨害投票行為而導致投票結果為不正
        確之『票數』而言，此與以該選舉區內有選舉權人數及
        投票人數為比例之投票率，或以投票人數及各候選人得
        票數為比例之得票率無關，亦不以使落選者當選或當選
        者落選為必要，即因行為人之妨害投票行為使該選舉區
        內各候選人所得『票數』發生不正確者，即構成妨害投
        票結果正確罪（參見最高法院91年度台上字第376號、
        第2893號判決意旨）。準此，若實際上並未居住該選舉
        區，主觀上為支持某特定候選人，以虛報遷入戶籍之方
        式，取得投票權進而投票，顯有妨害選舉之純正及公正
        性，已達妨害投票之目的，自屬非法律所允許之方法，
        本即該當於刑法第146條所規定之妨害投票正確罪。
　（四）次按公職人員選舉罷免法第15條第1項有選舉權人在各
        該選區繼續居住4個月以上者，始得為公職人員選舉各
        該選舉區之選舉人之規定，重在居住之事實，而非形式
        上之戶籍登記，若實際上並未居住該選舉區，為支持某
        特定候選人，而虛報遷入戶籍者，自有妨害選舉之純潔
        及公正性；且虛報戶籍遷入，依戶籍法第54條之規定，
        應加以行政處罰，若以虛報戶籍遷入之手段，達妨害投
        票之目的，自非法律所允許之方法，除依戶籍法規定予
        以行政處罰外，另應該當於刑法第146條所規定之「其
        他非法之方法」之要件。又憲法第10條、第17條固保障
        人民有居住、遷徙之自由及選舉之權，然所謂居住遷徙
        自由及選舉權，並非漫無限制，依憲法第23條規定，仍
        得以法律限制之，倘未曾於該選舉區居住，或居住未達
        一定期間者，依公職人員選舉罷免法第15條第1項反面
        解釋，自不適於選舉該選舉區之公職人員，該規定之目
        的在於戶籍管理、維護社會秩序及選舉之公平性，均係
        為維護社會秩序之必要，而對人民居住遷徙自由及選舉
        權所附加之限制，是憲法固保障人民有居住、遷徙之自
        由，但並無為虛偽戶籍登記之自由與權利，若以不實遷
        入戶籍之方式，致使非實際居住於上開選舉區之人取得
        選舉權而參與投票，即係以虛報遷入戶籍取得投票權而
        參與投票，自屬刑法第146條所規定「其他非法方法」
        之範疇，與憲法所保障之居住、遷徙自由無涉。
  （五）綜上所述，被告Ｗ○○為支持特定候選人，將戶籍遷入
        台北縣坪林鄉漁光村楣子寮11號，俾使形式上符合公職
        人員選舉罷免法之規定，而取得選舉人資格，進而行使
        投票，自係以此非法方法使該選舉區之可投票票數因而
        發生不正確之結果，與憲法關於保障人民居住、遷徙自
        由之規定無涉，從而，被告Ｗ○○之妨害投票犯行明確
        ，自應依法論科。
二、論罪科刑部分：
  （一）查被告Ｗ○○行為後，刑法第146條業於96年1月24日修
        正公布，並於同年月26日施行，修正前第1項規定：「
        以詐術或其他非法之方法，使投票發生不正確之結果或
        變造投票之結果者，處5年以下有期徒刑」，修正後規
        定：「以詐術或其他非法之方法，使投票發生不正確之
        結果或變造投票之結果者，處5年以下有期徒刑。意圖
        使特定候選人當選，以虛偽遷徙戶籍取得投票權而為投
        票者，亦同」，故修正後刑法第146條增訂第2項規定，
        將意圖支持特定候選人，進而遷移戶籍並參與投票者，
        明文規範為刑法處罰之對象，以杜絕爭議，該二罪修正
        前後之法定刑度均屬相同，雖修正後刑法第146條第2項
        係以「意圖使特定候選人當選」為主觀構成要件，惟被
        告Ｗ○○之行為，既符合修正前後之犯罪構成要件，修
        正前之規定對其並無不利，爰依刑法第2條第1項前段規
        定，適用被告Ｗ○○行為時之修正前刑法第146條第1項
        妨害投票正確罪論處（最高法院93年度台非字第262號
        裁判參照）。
  （二）核被告Ｗ○○所為，係犯修正前刑法第146條第1項之妨
        害投票正確罪。被告Ｗ○○與同案被告Ｓ○○、Ｖ○○
        （其2人已先行審結）間，有犯意聯絡及行為分擔，皆
        為共同正犯。又95年7月1日修正施行之刑法第28條將舊
        法之「實施」修正為「實行」，僅共同實行犯罪行為者
        始成立共同正犯，是新舊法關於共同正犯之規定固有修
        正，然對渠等而言，無論修正前後之規定，均構成共同
        正犯，故刑法第28條之修正內容，對其等並無有利或不
        利之影響，應無比較新舊法之必要（最高法院95年度台
        上字第5669號判決參照）。爰審酌被告Ｗ○○以虛設戶
        籍之方法，影響純正選舉之風氣，並對其他候選人造成
        不公平之競爭、情節輕重及犯後矢口否認犯行之態度等
        一切情狀，量處如主文所示之刑，另95年7月1日修正施
        行之刑法第41條第1項前段關於得易科罰金之折算標準
        ，由「得以1元以上3元以下折算1日」（按此規定配合
        修正前罰金罰鍰提高標準條例第2條【現已刪除】規定
        ，就其原定數額提高為100倍折算1日，則最高應以銀元
        300元折算1日，經折算為新台幣後，應以新台幣900元
        折算為1日），提高為「以新台幣1千元、2千元或3千元
        折算1日」，是以修正前關於易科罰金之折算標準金額
        較低，自係對被告Ｗ○○較為有利，爰依刑法第2條第1
        項前段規定，適用修正前刑法第41條第1項前段規定，
        諭知易科罰金之折算標準。再者，宣告6月以上有期徒
        刑，依犯罪之性質認為有褫奪公權之必要者，宣告褫奪
        公權1年以上10年以下；犯公職人員選舉罷免法第5章之
        罪或刑法分則第6章之妨害投票罪，宣告有期徒刑以上
        之刑者，並宣告褫奪公權，修正前刑法第37條第2項及
        公職人員選舉罷免法第98 條第3項分別定有明文，公職
        人員選舉罷免法第98條第3項關於褫奪公權之宣告，寓
        有強制性，為修正前刑法第37條第2項之特別規定，不
        受宣告6月以上有期徒刑之限制，法院自應優先適用，
        惟宣告褫奪公權之期間仍為1年以上10年以下，而褫奪
        公權依我國刑法規定，為從刑之一種，附屬於主刑，不
        生比較輕重問題（最高法院79年度第3次刑事庭會議決
        議），亦不容與其他刑法總則規定割裂適用，是以爰依
        公職人員選舉罷免法第98條第3項及修正前刑法第37條
        第2項規定，併予宣告褫奪公權3年，以資懲儆。
貳、無罪部分：
一、公訴意旨略以：
　（一）被告Ｄ○○實際居住在台北縣汐止市○○○路○段21號10
  　　　樓，為使所支持之特定候選人於94年12月3日所舉辦之
    　　「台北縣第16屆縣議員選舉」、「台北縣第15屆鄉鎮市
      　長選舉」當選，渠明知自己未實際居住在台北縣坪林鄉
        上德村九芎根3號之4，且亦不會真正遷入該址居住之事
        實，竟基於使投票發生不正確結果之犯意，於取得選舉
        權之基準日前即94年4月8日遷入台北縣坪林鄉上德村九
        芎根3號之4之戶籍，並擔任戶長，而使台北縣坪林鄉戶
        政事務所將虛報遷入之被告Ｄ○○編入「台北縣第16屆
        縣議員選舉」、「台北縣第15屆鄉鎮市長選舉」選舉人
        名冊公告確定，被告Ｄ○○於94年12月3日投票日前往
        投票，而使投票發生不正確之結果。
　（二）被告Ｆ○○為台北縣坪林鄉上德村九芎坑4號之戶長，
        與被告Ｅ○○為使所支持之特定候選人於94年12月3日
        所舉辦之「台北縣第15屆縣長選舉」、「台北縣第16屆
        縣議員選舉」、「台北縣第15屆鄉鎮市長選舉」當選，
        渠等均明知被告Ｅ○○實際並無居住在前述處所，且亦
        不會真正遷移該址居住之事實，竟共同基於使投票發生
        不正確結果犯意之聯絡，由被告Ｆ○○提供其台北縣坪
        林鄉坪上德村九芎坑4號之戶籍，供被告Ｅ○○在取得
        選舉權之基準日前即94年6月29日申請遷入，並登記為
        戶長，而使台北縣坪林鄉戶政事務所將虛報遷入之被告
        Ｅ○○編入「台北縣第15屆縣長選舉」、「台北縣第16
        屆縣議員選舉」、「台北縣第15屆鄉鎮市長選舉」選舉
        人名冊公告確定，被告Ｅ○○於94年12月3日投票日乃
        前往投票，而使投票發生不正確之結果。
  （三）被告卯○○為台北縣坪林鄉上德村九芎坑16之1號之戶
        長，與被告Ａ○○為使所支持之特定候選人於94年12月
        3日所舉辦之「台北縣第16屆縣議員選舉」、「台北縣
        第15屆鄉鎮市長選舉」當選，均明知被告Ａ○○實際並
        無居住在前揭處所，且亦不會真正遷入該址居住之事實
        ，竟共同基於使投票發生不正確結果犯意之聯絡，由被
        告卯○○提供其台北縣坪林鄉坪上德村九芎坑16之1號
        之戶籍，供被告Ａ○○在取得選舉權之基準日前即94年
        6月30日申請遷入，而使台北縣坪林鄉戶政事務所將虛
        報遷入之被告Ａ○○編入「台北縣第16屆縣議員選舉」
        、「台北縣第15屆鄉鎮市長選舉」選舉人名冊公告確定
        ，被告Ａ○○於94年12月3日投票日乃前往投票，而使
        投票發生不正確之結果。
  （四）被告Ｎ○○實際居住在台北市○○區○○街56號2樓，
        為使所支持之特定候選人於94年12月3日所舉辦之「台
        北縣第15屆縣長選舉」、「台北縣第16屆縣議員選舉」
        、「台北縣第15屆鄉鎮市長選舉」當選，其明知自己未
        實際居住在台北縣坪林鄉上德村虎寮潭1號，且亦不會
        真正遷入該址居住之事實，竟基於使投票發生不正確結
        果之犯意，於取得選舉權之基準日前即94年4月4日遷入
        台北縣坪林鄉上德村虎寮潭1號之戶籍，並擔任戶長，
        而使台北縣坪林鄉戶政事務所將虛報遷入之被告Ｎ○○
        編入「台北縣第15屆縣長選舉」、「台北縣第16屆縣議
        員選舉」、「台北縣第15屆鄉鎮市長選舉」選舉人名冊
        公告確定，被告Ｎ○○於94年12月3日投票日前往投票
        ，而使投票發生不正確之結果。
  （五）被告Ｙ○○實際居住在台北市○○區○○街59巷19號4
        樓，為使所支持之特定候選人於94年12月3日所舉辦之
        「台北縣第15屆縣長選舉」、「台北縣第16屆縣議員選
        舉」、「台北縣第15屆鄉鎮市長選舉」當選，渠明知自
        己未實際居住在台北縣坪林鄉上德村虎寮潭9號，且亦
        不會真正遷入該址居住之事實，竟基於使投票發生不正
        確結果之犯意，於取得選舉權之基準日前即94年5月20
        日遷入台北縣坪林鄉上德村虎寮潭9號之戶籍，並擔任
        戶長，而使台北縣坪林鄉戶政事務所將虛報遷入之被告
        Ｙ○○編入「台北縣第15屆縣長選舉」、「台北縣第16
        屆縣議員選舉」、「台北縣第15屆鄉鎮市長選舉」選舉
        人名冊公告確定，被告Ｙ○○於94年12月3日投票日前
        往投票，而使投票發生不正確之結果。
  （六）被告辰○○為台北縣坪林鄉大林村九芎林24之5號之戶
        長，與被告巳○○為使所支持之特定候選人於94年12月
        3日所舉辦之「台北縣第15屆縣長選舉」、「台北縣第
        16屆縣議員選舉」、「台北縣第15屆鄉鎮市長選舉」當
        選，渠等均明知被告巳○○實際並無居住在上開處所，
        且亦不會真正遷入該址居住之事實，竟共同基於使投票
        發生不正確結果犯意之聯絡，由被告辰○○提供其台北
        縣坪林鄉坪大林村九芎林24之5號之戶籍，供被告巳○○在取得選舉權之基準日前即94年4月25日申請遷入，
        而使台北縣坪林鄉戶政事務所將虛報遷入之被告巳○○
        編入「台北縣第15屆縣長選舉」、「台北縣第16屆縣議
        員選舉」、「台北縣第15屆鄉鎮市長選舉」選舉人名冊
        公告確定，被告巳○○於94年12月3日投票日乃前往投
        票，而使投票發生不正確之結果。
  （七）被告申○○實際居住在台北市中山區○○○路60巷142
        號，為使所支持之特定候選人於94年12月3日所舉辦之
       「台北縣第15屆縣長選舉」、「台北縣第16屆縣議員選
        舉」、「台北縣第15屆鄉鎮市長選舉」當選，渠明知自
        己未實際居住在台北縣坪林鄉大林村九芎林25號之4，
        且亦不會真正遷入該址居住之事實，竟基於使投票發生
        不正確結果之犯意，於取得選舉權之基準日前即94年4
        月4日遷入台北縣坪林鄉大林村九芎林25號之4之戶籍，
        並擔任戶長，而使台北縣坪林鄉戶政事務所將虛報遷入
        之被告申○○編入「台北縣第15屆縣長選舉」、「台北
        縣第15屆縣長選舉」、「台北縣第16屆縣議員選舉」、
        「台北縣第15屆鄉鎮市長選舉」選舉人名冊公告確定，
        被告申○○於94年12月3日投票日前往投票，而使投票
        發生不正確之結果。
  （八）被告Ｏ○○為台北縣坪林鄉大林村九芎林25之2號之戶
        長，與被告Ｐ○○為使所支持之特定候選人於94年12月
        3日所舉辦之「台北縣第15屆縣長選舉」、「台北縣第
        16屆縣議員選舉」、「台北縣第15屆鄉鎮市長選舉」當
        選，渠等均明知被告Ｐ○○實際並無居住在上開處所，
        且亦不會真正遷入該址居住之事實，竟共同基於使投票
        發生不正確結果犯意之聯絡，由被告Ｏ○○提供其台北
        縣坪林鄉坪大林村九芎林25之2號之戶籍，供被告Ｐ○○在取得選舉權之基準日前即94年7月6日申請遷入，而
        使台北縣坪林鄉戶政事務所將虛報遷入之被告Ｐ○○編
        入「台北縣第15屆縣長選舉」、「台北縣第16屆縣議員
        選舉」、「台北縣第15屆鄉鎮市長選舉」選舉人名冊公
        告確定，被告Ｐ○○於94年12月3日投票日乃前往投票
        ，而使投票發生不正確之結果。
  （九）被告宇○○為台北縣坪林鄉大林村九芎林28號之2之戶
        長，為使所支持之特定候選人於94年12月3日所舉辦之
        「台北縣第15屆縣長選舉」、「台北縣第16屆縣議員選
        舉」、「台北縣第15屆鄉鎮市長選舉」當選，竟與被告
        甲○○、未○○共同基於使投票發生不正確結果犯意之
        聯絡，渠等均明知被告甲○○、未○○未實際居住在台
        北縣坪林鄉大林村九芎林28號之2，且亦不會真正遷入
        該址居住之事實，先由被告宇○○提供台北縣坪林鄉大
        林村九芎林28號之2之戶籍供被告甲○○於取得選舉權
        之基準日前即94年4月26日遷入台北縣坪林鄉大林村九
        芎林28號之2之戶籍，並擔任戶長後，再由被告甲○○
        提供該戶籍供被告未○○在取得選舉權之基準日前即同
        日申請遷入，而使台北縣坪林鄉戶政事務所將虛報遷入
        之被告甲○○、未○○編入「台北縣第15屆縣長選舉」
        、「台北縣第16屆縣議員選舉」、「台北縣第15屆鄉鎮
        市長選舉」選舉人名冊公告確定，被告甲○○、未○○
        均於94年12月3日投票日前往投票，而使投票發生不正
        確之結果。
  （十）被告宇○○接續前犯意，與被告辛○○為使所支持之特
        定候選人於94年12月3日所舉辦之「台北縣第15屆縣長
        選舉」、「台北縣第16屆縣議員選舉」、「台北縣第15
        屆鄉鎮市長選舉」當選，渠等均明知被告辛○○實際並
        無居住在上揭處所，且亦不會真正遷入該址居住之事實
        ，竟共同基於使投票發生不正確結果犯意之聯絡，由被
        告宇○○提供其台北縣坪林鄉坪大林村九芎林28號之2
        之戶籍，供被告辛○○在取得選舉權之基準日前即94年
        5月18日（起訴書誤載94年4月25日）申請遷入，而使台
        北縣坪林鄉戶政事務所將虛報遷入之被告辛○○編入「
        台北縣第15屆縣長選舉」、「台北縣第16屆縣議員選舉
        」、「台北縣第15屆鄉鎮市長選舉」選舉人名冊公告確
        定，被告辛○○於94年12月3日投票日乃前往投票，而
        使投票發生不正確之結果。
（十一）被告黃○○○實際居住在台北縣板橋市○○路忠義巷21
        弄9號1樓，使所支持之特定候選人於94年12月3日所舉
        辦之「台北縣第16屆縣議員選舉」、「台北縣第15屆鄉
        鎮市長選舉」當選，其明知自己未實際居住在台北縣坪
        林鄉大林村九芎林32號，且亦不會真正遷入該址居住之
        事實，竟基於使投票發生不正確結果之犯意，於取得選
        舉權之基準日前即94年7月13日遷入台北縣坪林鄉大林
        村九芎林32號之戶籍，並擔任戶長，而使台北縣坪林鄉
        戶政事務所將虛報遷入之被告黃○○○編入「台北縣第
        16屆縣議員選舉」、「台北縣第15屆鄉鎮市長選舉」選
        舉人名冊公告確定，被告黃○○○於94年12月3日投票
        日前往投票，而使投票發生不正確之結果。
（十二）被告Ｘ○○為台北縣坪林鄉大林村九芎林36號之1之戶
        長，與被告Ｔ○○、Ｕ○○為使所支持之特定候選人於
        94年12月3日所舉辦之「台北縣第16屆縣議員選舉」、
        「台北縣第15屆鄉鎮市長選舉」當選，渠等均明知被告
        Ｔ○○、Ｕ○○實際並無居住在台北縣坪林鄉大林村九
        芎林36號之1，且被告Ｔ○○、Ｕ○○亦不會真正遷入
        該址居住之事實，竟共同基於使投票發生不正確結果犯
        意之聯絡，先由被告Ｘ○○提供為台北縣坪林鄉大林村
        九芎林36號之1之戶籍，供被告Ｔ○○於取得選舉權之
        基準日前即94年4月14日申請遷入該戶籍，並擔任戶長
        ，再由被告Ｔ○○提供台北縣坪林鄉大林村九芎林36號
        之1之戶籍，供被告Ｕ○○在取得選舉權之基準日前即
        94 年4月14日申請遷入，而使台北縣坪林鄉戶政事務所
        將虛報遷入之Ｕ○○編入「台北縣第16屆縣議員選舉」
        、「台北縣第15屆鄉鎮市長選舉」選舉人名冊公告確定
        ，被告Ｕ○○於94年12月3日投票日乃前往投票，而使
        投票發生不正確之結果。
（十三）被告Ｘ○○接續前犯意，與被告Ｂ○○為使所支持之特
        定候選人於94年12月3日所舉辦之「台北縣第15屆縣長
        選舉」、「台北縣第16屆縣議員選舉」、「台北縣第15
        屆鄉鎮市長選舉」當選，渠等均明知被告Ｂ○○實際並
        無居住在上揭處所，且亦不會真正遷入該址居住之事實
        ，竟共同基於使投票發生不正確結果犯意之聯絡，由被
        告Ｘ○○提供其台北縣坪林鄉大林村九芎林36號之1之
        戶籍，供被告Ｂ○○在取得選舉權之基準日前即94年7
        月6日申請遷入，而使台北縣坪林鄉戶政事務所將虛報
        遷入之被告Ｂ○○編入「台北縣第15屆縣長選舉」、「
        台北縣第16屆縣議員選舉」、「台北縣第15屆鄉鎮市長
        選舉」選舉人名冊公告確定，被告Ｂ○○於94年12月3
        日投票日乃前往投票，而使投票發生不正確之結果。
（十四）被告Ｊ○○為台北縣坪林鄉大林村九芎林39號之2之戶
        長，與被告Ｋ○○、癸○○、壬○○、子○○為使所支
        持之特定候選人於94年12月3日所舉辦之「台北縣第16
        屆縣議員選舉」、「台北縣第15屆鄉鎮市長選舉」當選
        ，渠等均明知被告Ｋ○○、癸○○、壬○○、子○○實
        際並無居住在前揭處所，且亦不會真正遷入該址居住之
        事實，竟共同基於使投票發生不正確結果犯意之聯絡，
        由被告Ｊ○○提供其台北縣坪林鄉大林村九芎林39號之
        2之戶籍，供被告Ｋ○○、癸○○、壬○○、子○○在
        取得選舉權之基準日前即94年5月18日（被告Ｋ○○、
        癸○○、壬○○）、同年6月7日（子○○）申請遷入，
        而使台北縣坪林鄉戶政事務所將虛報遷入之被告Ｋ○○
        、癸○○、壬○○、子○○編入「台北縣第16屆縣議員
        選舉」、「台北縣第15屆鄉鎮市長選舉」選舉人名冊公
        告確定，被告Ｋ○○、癸○○、壬○○、子○○於94年
        12月3日投票日乃前往投票，而使投票發生不正確之結
        果。
（十五）被告宙○○為台北縣坪林鄉大林村九芎林46號之戶長，
        與被告庚○○為使所支持之特定候選人於94年12月3日
        所舉辦之「台北縣第15屆鄉鎮市長選舉」當選，渠等均
        明知被告庚○○實際並無居住在上開處所，且亦不會真
        正遷入該址居住之事實，竟共同基於使投票發生不正確
        結果犯意之聯絡，由被告宙○○提供其台北縣坪林鄉大
        林村九芎林46號之戶籍，供被告庚○○在取得選舉權之
        基準日前即94年6月22日申請遷入，而使台北縣坪林鄉
        戶政事務所將虛報遷入之被告庚○○編入「台北縣第15
        屆鄉鎮市長選舉」選舉人名冊公告確定，被告庚○○於
        94 年12月3日投票日乃前往投票，而使投票發生不正確
        之結果。
（十六）被告玄○○為台北縣坪林鄉大林村九芎林47號之3之戶
        長，與被告丑○○為使所支持之特定候選人於94年12月
        3日所舉辦之「台北縣第15屆縣長選舉」、「台北縣第
        16屆縣議員選舉」、「台北縣第15屆鄉鎮市長選舉」當
        選，渠等均明知被告丑○○實際並無居住在上開處所，
        且亦不會真正遷入該址居住之事實，竟共同基於使投票
        發生不正確結果犯意之聯絡，由被告玄○○提供其台北
        縣坪林鄉大林村九芎林47號之3之戶籍，供被告丑○○
        在取得選舉權之基準日前即94年5月16日申請遷入，而
        使台北縣坪林鄉戶政事務所將虛報遷入之被告丑○○編
        入「台北縣第15屆縣長選舉」、「台北縣第16屆縣議員
        選舉」、「台北縣第15屆鄉鎮市長選舉」選舉人名冊公
        告確定，被告丑○○於94年12月3日投票日乃前往投票
        ，而使投票發生不正確之結果。
（十七）被告Ｌ○○為台北縣坪林鄉大林村魚堀17號之4之戶
        長，與被告Ｑ○○、Ｒ○○為使所支持之特定候選人於
        94年12月3日所舉辦之「台北縣第16屆縣議員選舉」、
        「台北縣第15屆鄉鎮市長選舉」當選，均明知被告Ｑ○○、Ｒ○○實際並無居住在前揭處所，且亦不會真正遷
        入該址居住之事實，竟共同基於使投票發生不正確結果
        犯意之聯絡，由被告Ｌ○○提供其台北縣坪林鄉大林村
        魚堀17號之4之戶籍供被告Ｑ○○、Ｒ○○在取得選
        舉權之基準日前即94年8月3日申請遷入，而使台北縣坪
        林鄉戶政事務所將虛報遷入之被告Ｑ○○、Ｒ○○編入
        「台北縣第16屆縣議員選舉」、「台北縣第15屆鄉鎮市
        長選舉」選舉人名冊公告確定，被告Ｑ○○、Ｒ○○於
        94年12月3日投票日乃前往投票，而使投票發生不正確
        之結果。
（十八）被告Ｃ○○實際居住在台北縣板橋市○○路○段505巷19
        弄7號2樓，為使所支持之特定候選人於94年12月3日所
        舉辦之「台北縣第16屆縣議員選舉」、「台北縣第15屆
        鄉鎮市長選舉」當選，渠明知未實際居住在台北縣坪林
        鄉大林村魚堀52之2號，且亦不會真正遷入該址居住
        之事實，竟基於使投票發生不正確結果之犯意，於取得
        選舉權之基準日前即94年7月27日遷入台北縣坪林鄉大
        林村魚堀52之2號之戶籍，並擔任戶長，而使台北縣
        坪林鄉戶政事務所將虛報遷入之被告Ｃ○○編入「台北
        縣第15屆縣長選舉」、「台北縣第16屆縣議員選舉」、
        「台北縣第15屆鄉鎮市長選舉」選舉人名冊公告確定，
        被告Ｃ○○於94年12月3日投票日前往投票，而使投票
        發生不正確之結果。
（十九）被告Ｍ○○為台北縣坪林鄉大林村魚堀9號之11之戶
        長，與被告酉○○為使所支持之特定候選人於94年12月
        3日所舉辦之「台北縣第16屆縣議員選舉」、「台北縣
        第15屆鄉鎮市長選舉」當選，其等均明知被告酉○○實
        際並無居住在上址，且亦不會真正遷入該址居住之事實
        ，竟共同基於使投票發生不正確結果犯意之聯絡，由被
        告Ｍ○○提供其台北縣坪林鄉大林村魚堀9號之11 之
        戶籍，供被告酉○○在取得選舉權之基準日前即94年7
        月8日申請遷入，而使台北縣坪林鄉戶政事務所將虛報
        遷入之被告酉○○編入「台北縣第16屆縣議員選舉」、
        「台北縣第15屆鄉鎮市長選舉」選舉人名冊公告確定，
        被告酉○○於94年12月3日投票日乃前往投票，而使投
        票發生不正確之結果。
（二十）被告Ｈ○○（已先行審結）為台北縣坪林鄉石村尖山
        湖6之1號之戶長，與被告亥○○為使所支持之特定候選
        人於94年12月3日所舉辦之「台北縣第15屆縣長選舉」
        、「台北縣第16屆縣議員選舉」、「台北縣第15屆鄉鎮
        市長選舉」當選，渠等均明知被告亥○○實際並無居住
        在上述處所，且亦不會真正遷入該址居住之事實，竟共
        同基於使投票發生不正確結果犯意之聯絡，由被告Ｈ○○提供其台北縣坪林鄉石村尖山湖6之1號之戶籍，供
        被告亥○○在取得選舉權之基準日前即94年4月13日申
        請遷入，而使台北縣坪林鄉戶政事務所將虛報遷入之被
        告亥○○編入「台北縣第15屆縣長選舉」、「台北縣第
        16屆縣議員選舉」、「台北縣第15屆鄉鎮市長選舉」選
        舉人名冊公告確定，被告亥○○於94年12月3日投票日
        乃前往投票，而使投票發生不正確之結果。
（二一）被告天○○為台北縣坪林鄉坪林村水柳腳64號戶長，與
        被告午○○、乙○○○為使所支持之特定候選人於94年
        12月3日所舉辦之「台北縣第16屆縣議員選舉」、「台
        北縣第15屆鄉鎮市長選舉」當選，均明知被告午○○、
        乙○○○實際並無居住在前揭處所，且亦不會真正遷入
        該址居住之事實，竟共同基於使投票發生不正確結果犯
        意之聯絡，由被告天○○提供其台北縣坪林鄉坪林村坪
        林25號之戶籍，供被告午○○、乙○○○在取得選舉權
        之基準日前即94年4月8日申請遷入，而使台北縣坪林鄉
        戶政事務所將虛報遷入之被告午○○、乙○○○編入「
        台北縣第16屆縣議員選舉」、「台北縣第15屆鄉鎮市長
        選舉」選舉人名冊公告確定，被告午○○、乙○○○於
        94 年12月3日投票日乃前往投票，而使投票發生之結果
        。
（二二）被告丙○○實際居住在台北市○○區○○路257巷2弄8
        號3樓，為使所支持之特定候選人於94年12月3日所舉辦
        之「台北縣第15屆縣長選舉」、「台北縣第16屆縣議員
        選舉」、「台北縣第15屆鄉鎮市長選舉」當選，渠明知
        自己未實際居住在台北縣坪林鄉粗窟村幼瀨2號之2，且
        亦不會真正遷入該址居住之事實，竟基於使投票發生不
        正確結果之犯意，於取得選舉權之基準日前即94年4月
         7日遷入台北縣坪林鄉粗窟村幼瀨2號之2之戶籍，並擔
        任戶長，而使台北縣坪林鄉戶政事務所將虛報遷入之被
        告丙○○編入「台北縣第15屆縣長選舉」、「台北縣第
        16屆縣議員選舉」、「台北縣第15屆鄉鎮市長選舉」選
        舉人名冊公告確定，被告丙○○於94年12月3日投票日
        前往投票，而使投票發生不正確之結果。
（二三）被告寅○○實際居住在台北市○○區○○街40巷26弄3
        號，為使所支持之特定候選人於94年12月3日所舉辦之
        「台北縣第15屆縣長選舉」、「台北縣第16屆縣議員選
        舉」、「台北縣第15屆鄉鎮市長選舉」當選，渠明知自
        己未實際居住在台北縣坪林鄉粗窟村九芎根4之1號，且
        亦不會真正遷入該址居住之事實，竟基於使投票發生不
        正確結果之犯意，於取得選舉權之基準日前即94年5月
        24日遷入台北縣坪林鄉粗窟村九芎根4之1號之戶籍，並
        擔任戶長，而使台北縣坪林鄉戶政事務所將虛報遷入之
        被告寅○○編入「台北縣第15屆縣長選舉」、「台北縣
        第16屆縣議員選舉」、「台北縣第15屆鄉鎮市長選舉」
        選舉人名冊公告確定，被告寅○○於94年12月3日投票
        日前往投票，而使投票發生不正確之結果。
（二四）被告Ｇ○○為台北縣坪林鄉漁光村乾溪1之3號之戶長，
        與被告戌○○為使所支持之特定候選人於94年12月3日
        所舉辦之「台北縣第15屆縣長選舉」、「台北縣第16
        屆縣議員選舉」、「台北縣第15屆鄉鎮市長選舉」當
        選，被告Ｇ○○及戌○○均明知戌○○實際並無居住在
        上址，且亦不會真正遷入該址居住之事實，竟共同基於
        使投票發生不正確結果犯意之聯絡，由被告Ｇ○○提供
        其台北縣坪林鄉漁光村乾溪1之3號之戶籍，供被告戌○○在取得選舉權之基準日前即94年5月9日申請遷入，而
        使台北縣坪林鄉戶政事務所將虛報遷入之被告戌○○編
        入「台北縣第15屆縣長選舉」、「台北縣第16屆縣議員
        選舉」、「台北縣第15屆鄉鎮市長選舉」選舉人名冊公
        告確定，被告戌○○於94年12月3日投票日乃前往投票
        ，而使投票發生不正確之結果。
（二五）被告Ｉ○○為台北縣坪林鄉漁光村乾溪7號之戶長，與
        被告戊○○為使所支持之特定候選人於94年12月3日所
        舉辦之「台北縣第15屆縣長選舉」、「台北縣第16屆縣
        議員選舉」、「台北縣第15屆鄉鎮市長選舉」當選，渠
        等均明知被告戊○○實際並無居住在前揭處所，且亦不
        會真正遷入該址居住之事實，竟共同基於使投票發生不
        正確結果犯意之聯絡，由被告Ｉ○○提供其台北縣坪林
        鄉漁光村乾溪7號之戶籍，供被告戊○○在取得選舉權
        之基準日前即94年4月14日申請遷入，而使台北縣坪林
        鄉戶政事務所將虛報遷入之被告戊○○編入「台北縣第
        15屆縣長選舉」、「台北縣第16屆縣議員選舉」、「台
        北縣第15屆鄉鎮市長選舉」選舉人名冊公告確定，被告
        戊○○於94年12月3日投票日乃前往投票，而使投票發
        生不正確之結果。
（二六）被告己○○為台北縣坪林鄉漁光村乾溪10號之戶長，與
        被告丁○○為使所支持之特定候選人於94年12月3日所
        舉辦之「台北縣第15屆縣長選舉」、「台北縣第16屆縣
        議員選舉」、「台北縣第15屆鄉鎮市長選舉」當選，渠
        等均明知被告丁○○實際並無居住在該址，且亦不會真
        正遷入該址居住之事實，竟共同基於使投票發生不正確
        結果犯意之聯絡，由被告己○○提供其台北縣坪林鄉漁
        光村乾溪10號之戶籍，供被告丁○○在取得選舉權之基
        準日前即94年6月16日申請遷入，而使台北縣坪林鄉戶
        政事務所將虛報遷入之被告丁○○編入「台北縣第15屆
        縣長選舉」、「台北縣第16屆縣議員選舉」、「台北縣
        第15屆鄉鎮市長選舉」選舉人名冊公告確定，被告丁○○於94年12月3日投票日乃前往投票，而使投票發生不
        正確之結果。
（二七）綜上，因認被告Ｄ○○、Ｆ○○、Ｅ○○、卯○○、Ａ
        ○○、Ｎ○○、Ｙ○○、辰○○、巳○○、申○○、Ｏ
        ○○、Ｐ○○、宇○○、甲○○、未○○、辛○○、黃
        ○○○、Ｘ○○、Ｔ○○、Ｕ○○、Ｂ○○、Ｊ○○、
        Ｋ○○、癸○○、壬○○、子○○、宙○○、庚○○、
        玄○○、丑○○、Ｌ○○、Ｑ○○、Ｒ○○、Ｃ○○、
        Ｍ○○、酉○○、亥○○、天○○、午○○、乙○○○
        、丙○○、寅○○、Ｇ○○、戌○○、Ｉ○○、戊○○
        、己○○、丁○○等人均涉犯刑法第146條第1項之妨害
        投票正確罪嫌。
二、按犯罪事實應依證據認定之，無證據不得認定犯罪事實；不
    能證明被告犯罪者，應諭知無罪之判決，刑事訴訟法第154
    條第2項及第301條第1項分別定有明文。次按認定不利於被
    告之事實，須依積極證據，苟積極證據不足為不利於被告事
    實之認定時，即應為有利於被告之認定，更不必有何有利之
    證據；又事實之認定，應憑證據，如未能發現相當證據，或
    證據不足以證明，自不能以推測或擬制之方法，以為裁判基
    礎。而刑事訴訟法上所謂認定犯罪事實之積極證據，係指適
    合於被告犯罪事實之認定之積極證據而言，雖不以直接證據
    為限，間接證據亦包括在內；然而無論直接或間接證據，其
    為訴訟上之證明，須於通常一般之人均不致有所懷疑，而得
    確信其為真實之程度者，始得據為有罪之認定，倘其證明尚
    未達到此一程度，而有合理之懷疑存在時，致使無從形成有
    罪之確信，根據「罪證有疑，利於被告」之證據法則，即不
    得遽為不利被告之認定（最高法院30年上字第816號、29年
    上字第3105號、30年上字第1831號、40年台上字第86號及76
    年台上字第4986號判例意旨參照）。又刑法第146條第1項妨
    害投票正確罪之構成要件，須行為人主觀上有妨害投票正確
    結果之故意，客觀上有使用詐術或其他非法方法之行為，並
    使投票發生不正確之結果，始足當之。
三、本件公訴人認被告涉犯刑法第146條第1項之妨害投票正確罪
    嫌，無非係以：(一)被告Ａ○○、Ｙ○○、未○○、辛○○、
　　黃○○○、庚○○、丑○○、丁○○等人之通聯紀錄；(二)台
    灣電力股份有限公司及台灣自來水股份有限公司所提供被告
    Ｄ○○、Ｅ○○、Ｎ○○、巳○○、申○○、Ｐ○○、Ｂ○○、Ｕ○○、Ｋ○○、癸○○、壬○○、子○○、Ｑ○○、
    Ｒ○○、Ｃ○○、亥○○、乙○○○、午○○、丙○○、寅
    ○○、戌○○、Ｙ○○、甲○○、未○○、辛○○、黃○○○、庚○○、丑○○、丁○○等人戶籍地及實際居住地之水
    、電使用情形；(三)證人地○○、王莉絜之供述；(四)勘驗筆錄
    1紙：證明台北縣坪林鄉大林村九芎林28之2號（戶長為宇○○）、47之3號（戶長為玄○○）勘驗，發現該處並無人居
    住，且無家電設備、食物、衣物等日常生活用品；(五)台北縣
    政府警察新店分局坪林分駐所戶口查察通報單：證明被告巳
    ○○、申○○、甲○○、許華廷、黃○○○、Ｂ○○、Ｔ○○、Ｕ○○、Ｋ○○、癸○○、壬○○、子○○、庚○○、
    丑○○、Ｑ○○、Ｒ○○、Ｃ○○、酉○○等人並未實際居
    住在戶籍地之事實；(六)台北縣坪林鄉戶政事務所94年9月8日
    北縣坪戶字第0940001187號函、94年10月5日北縣坪戶字第
    0940001295號函暨所附遷入戶籍登記申請書、遷入戶籍登記
    同意書及委託書：證明被告Ｄ○○、Ｅ○○、Ａ○○、Ｎ○○、Ｙ○○、巳○○、申○○、Ｐ○○、甲○○、未○○、
    辛○○、黃○○○、Ｂ○○、Ｕ○○、Ｋ○○、癸○○、壬○○、子○○、庚○○、丑○○、Ｑ○○、Ｒ○○、Ｃ○○
    、酉○○、亥○○、乙○○○、午○○、丙○○、寅○○、
    戌○○、丁○○等人遷入戶籍地之事實；(七)94年12月3日「
    第15屆縣長」、「第16屆縣議員」、「第15屆鄉鎮市長」選
    舉台灣省台北縣選舉人名冊：證明被告Ｄ○○、Ｅ○○、Ａ
    ○○、Ｎ○○、Ｙ○○、巳○○、申○○、Ｐ○○、甲○○
    、未○○、辛○○、黃○○○、Ｂ○○、Ｕ○○、Ｋ○○、
    癸○○、壬○○、子○○、庚○○、丑○○、Ｑ○○、Ｒ○○、Ｃ○○、酉○○、亥○○、乙○○○、午○○、丙○○
    、寅○○、戌○○、丁○○等人經台北縣坪林鄉戶政事務所
    編入「第15屆縣長」、「第16屆縣議員」、「第15屆鄉鎮市
    長」選舉台灣台北縣選舉人名冊，並於94年12 月3日前往投
    票之事實。
四、訊據被告Ｄ○○、Ｆ○○、Ｅ○○、卯○○、Ａ○○、Ｎ○○、Ｙ○○、辰○○、巳○○、申○○、Ｏ○○、Ｐ○○、
    宇○○、甲○○、未○○、辛○○、黃○○○、Ｘ○○、Ｔ
    ○○、Ｕ○○、Ｂ○○、Ｊ○○、Ｋ○○、癸○○、壬○○
    、子○○、宙○○、庚○○、玄○○、丑○○、Ｌ○○、Ｑ
    ○○、Ｒ○○、Ｃ○○、Ｍ○○、酉○○、亥○○、天○○
    、午○○、乙○○○、丙○○、寅○○、Ｇ○○、戌○○、
    己○○、丁○○等人均堅決否認有何妨害投票正確之犯行：
　（一）被告Ｄ○○辯稱：我原來汐止大同路的房子因為金融弊
 　　　 案，被銀行概括承受，所以戶口一定要遷，為了通行證
        及通勤方便，所以將戶口遷回坪林，我自己有能力經營
        有機茶園，因為沒有空，原本我交給村裡面經營，但人
        多管理意見多，所以後來交還給我經營，我是汐止、坪
        林兩邊住，坪林地址是老家沒有人住，我們假日會回去
        住，我於94年4月遷入，我不會遷出，我一星期回去兩
        、三次等語。
  （二）被告Ｆ○○辯稱：Ｅ○○在3、4年前就住在坪林鄉戶籍
        地，她於94年4月20日買車，為了辦通行證才把戶口遷
        進去，她是我的外甥女，戶籍地她也有持份，除Ｅ○○
        外，沒有給別人遷戶籍等語。
　（三）被告Ｅ○○辯稱：我是為了通行證才遷戶口，我不是為
        了選舉才將戶籍遷到坪林，我是收到選舉的單子，才去
        投票，我的戶籍還沒有遷出，大約1星期去2、3次，我
        有做茶葉的生意，平常帳單、稅單都寄到坪林，只有電
        話帳單寄到仙岩路等語。
　（四）被告卯○○辯稱：Ａ○○是我小姑的大伯，他是做冷氣
  　　　維修的，我經營渡假山莊，冷氣、水電都是他在維修，
    　　因為他住在汐止，為了通行證方便，所以把戶籍遷到我
      　家，他有去坪林種菜，我有菜園給他做等語。
　（五）被告Ａ○○辯稱：我每次跑山路都要經過石碇，如果有
        通行證可以走高速公路比較方便，將戶籍遷到坪林是為
        了辦通行證，我的帳單都寄到汐止中興路住址，我1星
        期去坪林住2、3天，我是做冷凍的，我專門跑鄉村服務
        ，我拜託卯○○幫我辦遷入手續等語。
  （六）被告Ｎ○○辯稱：我是為了辦通行證才遷戶籍，戶籍地
        是我家的房子，我是戶長，以前是學校，現在用來放置
        茶葉，是我自己去辦遷入手續的等語。
　（七）被告Ｙ○○辯稱：我實際住在虎寮潭，士林在91年開始
　　　　沒有住，我在91年開始住在坪林鄉水德村東坑，我在94
　　　　年3月搬到虎寮潭，戶籍還沒有遷出，虎寮潭的房子是
  　　　我租的，我在石碇休息站工作，遷入手續是我自己去辦
  　　　的，我於94年5月20日遷入，帳單、稅單都寄到虎寮潭
　　　  ，坪林這房子只有我1個人住，我女兒與我先生住在士
　　　  林，我很少回士林，我先生假日有空才會來坪林，稅單
　　　  是寄到士林等語。
　（八）被告辰○○辯稱：我設籍在坪林，我與巳○○是兄弟關
  　　　係，我與我弟弟的血糖過高，醫生說要多運動，我才在
    　　坪林蓋房子，我弟弟把戶籍遷入，是為了取得通行證，
      　我弟弟大約一個禮拜有3次以上到坪林，我在坪林有作
        公益的事業，特別是把小學生帶去認識坪林防災的認識
        等語。
　（九）被告巳○○辯稱：我實際上住中山北路7段，我在87年
  　　　體檢時，發現有糖尿病，醫生要我多去戶外走走，就是
    　　為了辦通行證，所以才遷戶口，我有去辦通行證，我大
     　 約假日或休假時都會去坪林，車子是我太太的，通行證
        是用我太太名義辦的，因為車子是我在開的，所以由我
        遷戶籍，配偶有車子，也可以用配偶的名義辦通行證，
        我沒有任何妨害投票的犯意等語。
　（十）被告申○○辯稱：我於我婆婆除戶的同一天遷入坪林戶
  　　　籍地，因為戶籍地只有我婆婆設籍在那裡，死亡後變成
    　　空戶，所以我遷進去，我實際住在台北市○○○路○段
      　16巷號1樓，我是94年月4日遷入的，我是為了辦通行證
        ，我只有星期六、日去坪林種菜，我在桃園工作，有空
 　　　 才會回坪林等語。
（十一）被告Ｏ○○辯稱：我是坪林鄉九芎林25號房子的戶長，
        我與Ｐ○○是母子關係，我於90年遷入該戶籍，那時我
        父親是戶長，我實際住在新竹，我在新竹工作，我與我
        母Ｐ○○住在一起，戶籍還沒遷出，坪林戶籍地是我們
        的老家，且有土地在那裡，平常稅單都寄到坪林，新竹
        的水費帳單寄到新竹，電費也是寄到新竹，坪林的電費
        寄到坪林，信用卡帳單寄到新竹，我母親於93年時跟我
        一起住，她與我同一個戶籍，最主要在報稅上有扶養親
        屬的證明，遷戶籍與選舉無關等語。
（十二）被告Ｐ○○辯稱：我有去投票，我本來與我先生住宜蘭
        兒子家，後來我先生過世，我就搬過來與我小兒子Ｏ○○同住，所以將戶籍遷回坪林等語。
（十三）被告宇○○辯稱：我是在坪林出生的，辛○○是我太太
        ，她的戶籍原先在新店市○○街76巷4號1樓，為了辦通
        行證，所以將戶籍遷到坪林跟我同一戶，甲○○、未○○是房客，房子是我父親出租給他們，他們不定期會到
        坪林來住，我假日都回來這邊住，戶籍地的房子有住我
        、辛○○及兩個小孩，另一間房間分租給甲○○、未○○，我們實際上住這戶籍地跟新店，工作地點在石碇等
        語。
（十四）被告甲○○辯稱：我大部分住坪林，桃園很少住，坪林
        除我以外還有我太太住，我們租一個房間，夏天大部分
        住那裡，冬天若天氣不好我就沒有住那裡，有算租金，
        我是在93年遷入的，帳單都寄到坪林，是我太太去辦理
        遷入手續的，電費都是房子的老闆繳的，我再與他算，
        稅單應該寄到坪林等語。
（十五）被告未○○辯稱：我有去投票，我在坪林、八德、楊梅
        都有住，我是跑市場的，全省跑夜市，我怕車子的紅單
        收不到，所以把戶籍遷到坪林，楊梅的房子是我小叔的
        ，我有時從南部或宜蘭回來太晚，我就去那邊住，遷入
        手續是由我去辦的，坪林租約到96年等語。
（十六）被告辛○○辯稱：我先生戶籍在坪林，我是他太太所以
        遷到坪林，我是在83年5月結婚，遷的原因是要辦通行
        證，大部分住坪林，新店偶爾去住，我有去投票，是我
        自己去辦遷入手續，小孩的戶籍也在坪林，小孩在新店
        唸書，實際住在坪林，由我開車接送等語。
（十七）被告黃○○○辯稱：我實際住板橋忠孝路，我兩個孩子
        都在坪林，我的戶籍原本就在坪林，之後將戶籍從坪林
        遷到板橋中山路，因為買房子要辦理房屋、地價稅，必
        須戶口在那邊才可以辦，可以申請自用房屋稅率，辦好
        後我想孩子都在坪林，可以辦理健保費補助及辦通行證
        、申請貧民公墓土地，所以才將戶籍遷回坪林，由我自
        己辦理遷入手續的等語。
（十八）被告Ｘ○○辯稱：我平常住在汐止，假日會回去坪林，
        我本來戶籍就在坪林，Ｂ○○是我表弟，我同意他將戶
        籍遷到我的房子，我表弟的母親也是在坪林出生，我表
        弟偶爾也會回坪林，需要通行證所以遷戶籍等語。
（十九）被告Ｔ○○辯稱：我是為了辦通行證，才遷戶籍，Ｘ○○是我遠房親戚，我是在94年遷戶籍的，是由我父親蘇
        明華幫我辦的，已經在遷入兩、三個月後遷出了，我沒
        有住在坪林，因我母親住宜蘭，需要經過坪林的通行證
        ，所以我將戶籍遷入坪林，後來通行證沒有辦成，因為
        需要車主本人，車主是我父親蘇明華，所以我又將戶籍
        遷出，我沒有去投票等語。
（二十）被告Ｕ○○辯稱：我實際上住內湖，我是為了辦通行證
        ，所以遷戶籍，我是在94年4月遷戶籍的，我與我弟弟
        Ｔ○○同一天遷戶籍，是由我父親辦手續，還沒有遷出
        等語。
（二一）被告Ｂ○○辯稱：我偶而回去坪林，我實際住在吳興街
        ，Ｘ○○是我表哥，我於94年7月6日遷入坪林戶籍地，
        由我舅媽鐘林蘭幫我辦的，是為了辦通行證，通行證已
        經辦好了等語。
（二二）被告Ｊ○○辯稱：我女兒Ｋ○○因工地工作早出晚歸，
        原戶籍被遷到新店戶政事務所，導致多次被列為失聯人
        口，遭受罰鍰，我就提供戶籍供她遷入及居住，且方便
        子女辦通行證來坪林照顧我等語。
（二三）被告Ｋ○○辯稱：我大部分時間住坪林鄉九芎林39之2
        號，其他時間住中和市，原來戶籍在新店戶政事務所，
        後來遷到坪林，我是在94年5月18日遷到坪林，還沒有
        遷出，是由我自己辦理遷戶口手續，因為我沒有地方可
        以放戶口，我結婚後戶籍設在婆家，後來因為我婆家不
        給我放，所以放在戶政事務所，之後遷回娘家坪林的戶
        籍等語。
（二四）被告癸○○辯稱：我實際上住坪林，我與我弟弟、妹妹
        、我母親一起住，我於94年在汐止工作，我有去投票，
        平常帳單寄到中和我阿姨家，是由我自己辦遷入手續的
        等語。
（二五）被告壬○○辯稱：我實際上住坪林，94年間在汐止工作
        ，我有去投票，是由我自己去辦理遷戶籍，之前戶籍沒
        地方放，被放在新店戶政事務所，後來經過我舅舅及外
        婆的同意才將戶籍遷入坪林，我母親住在坪林，與我一
        起住，坪林有我外婆、我、哥哥癸○○及妹妹子○○等
        語。
（二六）被告子○○辯稱：我實際上住在坪林，我有去投票，我
        之前的戶籍在中和連城路，退租時房東要我把戶籍遷走
        ，後來就遷回坪林，是在94年6月7日遷戶籍，是我哥哥
        壬○○幫我辦遷入戶籍手續等語。
（二七）被告宙○○辯稱：我太太庚○○實際上住在坪林，我有
        去投票，我於94年間在坪林鄉公所任職，95年2月底離
        職，平常住在坪林等語。
（二八）被告庚○○辯稱：我實際住在坪林，新店北新路一個禮
  　　　拜住一、兩天，我在坪林鄉工作，賣茶葉、咖啡，我是
   　　 在94年4月27日遷入的，沒有遷出，是由我先生宙○○
    　　去辦手續，之前戶籍在北新路，因為買房子的關係遷入
    　　，從北新路遷出是因為我實際上住在坪林等語。
（二九）被告玄○○辯稱：我在新店分局工作，當初我太太丑○○將戶籍遷到台北市，是為了小孩子唸書的問題，後來
      　要辦通行證，必須車主設籍在坪林才可以申請通行證，
      　我家兩部車都在我太太名下，所以我太太才把戶籍遷到
      　坪林等語。
（三十）被告丑○○辯稱：94年間實際住在坪林，我的戶口一直
        在坪林，後來因為小孩學籍的問題才遷出，94年6月是
        第二次遷入，目前戶籍仍在這裡，我將戶籍遷回坪林，
        是為了辦通行證，我有辦通行證，是我先生幫我辦戶籍
        遷入等語。
（三一）被告Ｌ○○辯稱：Ｑ○○、Ｒ○○是我的好朋友，他們
        為了種菜與休閒需要常常進出坪林，一個禮拜去坪林兩
        、三次，要辦通行證，才遷入我的戶籍，我太太林明月
        在中和要選里長，若是為了選舉，我應該要叫我的朋友
        都遷到中和等語。
（三二）被告Ｑ○○辯稱：我實際住在中和圓山路195號5樓，工
        作地點在中和，我是為了去坪林種菜，要辦通行證才遷
        入的，後來我沒有辦通行證，因為只要有坪林的戶籍就
        可以通行，我有去投票，我自己去辦遷入的等語。
（三三）被告Ｒ○○辯稱：我實際上住在中和圓山路327巷43 弄
        6樓，我在市場賣豬肉，我下午有空會開車到Ｌ○○家
        附近釣魚、種菜，是為了辦通行證才遷戶籍的，我有去
        投票，我有辦通行證，我與Ｑ○○一起去辦戶籍遷入手
        續的等語。
（三四）被告Ｃ○○辯稱：我實際住在板橋，我為了去坪林向花
        培源買茶葉，才將戶籍遷到坪林，這樣通行比較方便，
        我與花培源是朋友關係，他是坪林戶籍地的戶長，我大
        約一個月去住兩、三次，我是用身分證通行的，我有去
        投票，我自己辦遷入手續的等語。
（三五）被告Ｍ○○辯稱：我與酉○○於94年6月17日結婚，度
        完蜜月回來後，把我太太戶籍遷到坪林，我戶籍一直在
        坪林，我平常住在土城，在外面租房子，我在土城工作
        ，假日會回坪林等語。
（三六）被告酉○○辯稱：我是因為結婚，才將戶籍遷到坪林與
        我先生同戶，不是為了選舉，我實際住在土城，在土城
        工作等語。
（三七）被告亥○○辯稱：我實際住在中華路段81巷61號4樓，
        坪林與台北來來去去，我於94年4月13日遷戶籍，因為
        當時我失業搬到坪林，我父親從94年1月開始與我姑丈
        簽訂租賃契約耕作，失業時我幫我父親耕作，我遷戶口
        時實際住在坪林，我父親在Ｈ○○的土地種菜，我於93
        年9月辭職後，常到坪林幫父親耕種，失業期間心情不
        好，常常住在坪林山上的寺廟，一邊拜拜，有空時幫忙
        打掃，並一邊準備讀書，我於94年5月18日找到捷波資
        訊的工作，一直工作到現在，之前在寶雅公司工作等語
        。
（三八）被告天○○辯稱：我是戶長，我讓午○○、乙○○○將
        戶籍遷到64號，他們租我的房子等語。
（三九）被告午○○辯稱：我實際住在板橋，我與天○○從93年
        10 月就簽訂契約承租戶籍地開診所，診所從94年4月中
        旬開幕，診所是我女婿乙○○○與朋友合夥開的，我在
        那裡幫忙送藥，我會開車，不完全為了通行證遷戶籍，
        我是因為工作才把戶籍遷到坪林去的，我本來是教員，
        投票那天是在學校，是要讓我孫子認識民主教育等語。
（四十）被告乙○○○辯稱：我有去投票，我實際住在板橋，於
        93 年10月開始付房租，簽約是在94年3月，我們是承租
        整棟作診所，我現在沒有住那裡，以後打算去那裡住，
        我為了經營診所，方便出入坪林而遷戶籍等語。
（四一）被告丙○○辯稱：我剛好於94年4月間在坪林買地、房
        子，所以才將戶籍遷進去，我原來戶籍在北投區○○路
        ，有時住坪林，一個月大約8、9天去渡假，我有去投票
        ，坪林的房子於94年8月碰到颱風，房子損壞，因為整
        修前沒有人居住，所以沒有用電，現在整修好已經有人
        居住，所以用電量增加等語。
（四二）被告寅○○辯稱：因為我母親於94年5月份過世，戶籍
        地的戶長原本是我母親，我母親過世後那邊變成空戶，
        因為家中兄弟姊妹只有我沒有置產，所以由我遷入，是
        我弟弟唐承樹幫我把戶籍遷到坪林，我有辦通行證等語
        。
（四三）被告Ｇ○○辯稱：我沒有去投票，因為投票當天我人在
        台中道場等語。
（四四）被告戌○○辯稱：我於94年間在坪林與復興北路168號9
        樓住處來來去去，我於94年7月從長庚醫院離職，我是
        為了準備出家，所以將戶籍遷到坪林，這樣通行比較方
        便等語。
（四五）被告己○○辯稱：我是丁○○的女兒，我住在基隆，我
        的戶籍是在93年房子蓋好就設在坪林，那時我祖母與我
        先將戶籍遷進去，我父親後來才遷進去等語。
（四六）被告丁○○辯稱：我在坪林出生，從小住坪林，50幾歲
        才搬到基隆，因為我母親95歲住在山上比較習慣，必須
        有人照顧，我在遷入坪林前就住在坪林，基隆是有事才
        住，我太太住基隆，我與我太太沒有住在一起等語。
五、經查：
  （一）按虛偽遷入戶籍之行為，該當刑法第146條第1項所規範
        「使用其他非法方法」妨害投票之客觀構成要件，此觀
        諸上開最高法院92年度台上字第6125號、94年度台上字
        第3657號裁判意旨即明，惟本罪之成立與否，尚須行為
        人主觀上有妨害投票正確結果之故意，及客觀上須使投
        票發生不正確之結果，始足當之，倘行為人遷移戶籍，
        主觀上有其特定目的，非以取得選舉投票權為主要目的
        ，即使其實際住所與戶籍地不符，亦難遽認有何影響選
        舉結果之故意。
  （二）卷附被告Ａ○○、Ｙ○○、未○○、辛○○、黃○○○
        、庚○○、丑○○、丁○○等人於94年12月7日至95 年
        1月8日之通聯紀錄，僅能證明渠等於該段期間之通訊範
        圍極少出現在戶籍地，卷附台灣電力股份有限公司及台
        灣自來水股份有限公司所提供被告Ｄ○○、Ｅ○○、Ｎ
        ○○、巳○○、申○○、Ｐ○○、Ｂ○○、Ｕ○○、Ｋ
        ○○、癸○○、壬○○、子○○、Ｑ○○、Ｒ○○、Ｃ
        ○○、亥○○、乙○○○、午○○、丙○○、寅○○、
        戌○○、Ｙ○○、甲○○、未○○、辛○○、黃○○○
        、庚○○、丑○○、丁○○等人戶籍地及實際居住地之
        水、電使用情形，僅能證明渠等遷移戶籍後，戶籍地之
        水電使用情形並無增加，且原居住地之水電使用情形並
        未減少，卷附之勘驗筆錄乙紙，僅能證明經檢察官前往
        台北縣坪林鄉大林村九芎林28之2號（戶長為宇○○）
        、47之3號（戶長為玄○○）勘驗之結果，發現上開兩
        址並無家電設備、食物、衣物等日常生活用品，卷附台
        北縣政府警察新店分局坪林分駐所戶口查察通報單，僅
        能證明經員警不定期查訪之結果，均未遇被告巳○○、
        申○○、甲○○、許華廷、黃○○○、Ｂ○○、Ｔ○○
        、Ｕ○○、Ｋ○○、癸○○、壬○○、子○○、庚○○
        、丑○○、Ｑ○○、Ｒ○○、Ｃ○○、酉○○等人在戶
        籍地之事實，而被告Ｄ○○、Ｅ○○、Ａ○○、Ｎ○○
        、巳○○、申○○、Ｐ○○、未○○、辛○○、黃○○○、Ｔ○○、Ｕ○○、Ｂ○○、Ｋ○○、癸○○、壬○○、子○○、Ｑ○○、Ｒ○○、Ｃ○○、酉○○、亥○○、午○○、乙○○○、丙○○、寅○○、戌○○、丁○○等人於本院準備程序期日雖亦不否認除坪林戶籍地
        外，大部分時間係住在居所，並非以戶籍地為日常生活
        重心（見本院卷(二)第6頁背面、第7頁、第19頁背面、第
        20頁背面、第25頁背面、第26、60、61頁、第80頁背面
        、第81、124頁、第154頁背面、第246頁、第285頁背面
        、第286頁、本院卷(二)之一第161頁、本院卷(三)第122頁
        背面），惟僅單純遷移戶籍，而未經常居住在戶籍地之
        行為，尚須結合欲影響選舉結果之主觀犯意，否則仍難
        評價為妨害投票之行為。
  （三）茲就被告Ｄ○○、Ｅ○○、Ａ○○、Ｎ○○、Ｙ○○、
        巳○○、申○○、Ｐ○○、未○○、辛○○、黃○○○
        、Ｔ○○、Ｕ○○、Ｂ○○、Ｋ○○、癸○○、壬○○
        、子○○、庚○○、丑○○、Ｑ○○、Ｒ○○、Ｃ○○
        、酉○○、亥○○、午○○、乙○○○、丙○○、寅○○、戌○○、丁○○等人遷移戶籍之目的，分述如下：
      1.被告Ｄ○○以其所有位於台北縣汐止市○○路之房屋，
        因金融弊案遭銀行概括承受，必須遷移戶籍，且因在坪
        林經營茶園，為通勤方便及辦理通行證，故將戶籍遷回
        坪林等語置辯，並提出租用合約書、土地登記謄本、坪
        林鄉茶葉產銷班第四班信函等件為證，復經本院調取台
        灣士林地方法院89年度執字第11927號執行卷證核閱之
        結果，被告Ｄ○○所有位於台北縣汐止市○○路1段282
        號之房地拍賣，確由萬通商業銀行股份有限公司承受，
        並分別於92年10月16日、93年6月17日執行點交無訛，
        有卷附台灣士林地方法院91年7月7日士院儀執實字第
        11927號執行命令、執行點交筆錄可稽，雖被告Ｄ○○
        遲於94年4月8日始將戶籍遷入「台北縣坪林鄉九芎坑3
        號之4」，惟與上開點交日期僅相隔數月，且衡情房屋
        點交日期與戶籍遷移日期並非必然相符，又依前開租用
        合約書、土地登記謄本、坪林鄉茶葉產銷班第四班信函
        所示，被告Ｄ○○所有坐落坪林鄉○○○段九芎坑小段
        9之7地號土地，自92年1月21日起至95年1月21日止，提
        供坪林鄉茶葉產銷班第四班耕作有機茶園，惟於期間屆
        滿前，經該班開會決定不再繼續耕作，並返還被告Ｄ○○自行耕作，足見被告Ｄ○○前開所辯非虛，是以尚難
        認被告Ｄ○○遷移戶籍係以影響選舉為主要之目的。
      2.被告Ｅ○○、Ａ○○、Ｙ○○、巳○○、Ｐ○○、辛○○、黃○○○、Ｕ○○、Ｂ○○、丑○○、Ｒ○○等人
        均以遷移戶籍之目的，係為申辦通行證為由置辯，被告
        Ｎ○○、Ｑ○○、Ｃ○○則以遷移戶籍之目的，係為方
        便使用身分證通行為由置辯，關於94年間國道五號石碇
        -坪林路段通行之資格乙節，業據本院函詢交通部台灣
        區○道○○○路北區工程處，經該處函覆稱：「(一)受理
        申請時間：坪林鄉公所於94年2月開始審核坪林鄉民申
        請資格，3月送本處頭城段申辦通行證。(二)管制方式：
        限制持有通行證車輛通行，無通行證車輛禁入管制路段
        ，另搭載坪林地區民眾之車輛，可憑身分證件於管制站
        驗明登記後進入，並有設置標誌牌提醒用路人注意，國
        道五號石碇-坪林段為管制路段，僅開放小型車通行。
        (三)發放對象：坪林地區民眾....。(四)實施日期：依據交
        通部94年2月22日交路字第0940001614號公告函，公告
        後實施辦理」等語，有該處95年6月8日北工頭字第0950
        007549號函暨所附交通部94年2月22日交路字第0940001
        614號公告可稽（見本院卷(二)第106至109頁），依上開
        交通部公告所載，國道五號石碇-坪林路段於公告後開
        始實施管制，通行證發放對象之坪林地區民眾，限設籍
        於坪林鄉之民眾及其直系親屬、設籍坪林鄉之公司或商
        家之所屬員工等，並持有汽車者，至坪林鄉公所登記，
        並由鄉公所審核及造冊後，送請台灣區○道○○○路局
        北區工程處製證轉送鄉公所核發，換言之，僅設籍於坪
        林鄉之民眾及其直系親屬、設籍坪林鄉之公司或商家之
        所屬員工等，並持有汽車者，始得申辦通行證，惟未申
        辦通行證之坪林地區民眾，亦可憑身分證件於管制站驗
        明登記後進入，顯見被告Ｎ○○、Ｑ○○、Ｃ○○辯稱
        遷移戶籍之目的，係為方便以身分證通行等語，並非子
        虛。
      3.又依交通部台灣區○道○○○路北區工程處前開回函檢
        附之名冊所載，被告Ａ○○、黃○○○、Ｕ○○、Ｂ○○等人確有於94年間申辦並取得通行證，且被告Ｅ○○
        、Ｙ○○、巳○○、Ｐ○○、辛○○、丑○○、Ｒ○○
        等人於本院審理時，亦提出渠等本人、配偶或直系親屬
        申辦之通行證為憑（見本院卷(二)之二第128-1、146、19
        6 、202、249頁、本院卷(二)之三第61、71頁），足徵渠
        等前開就遷移戶籍目的所為之辯解，並非全然無據。另
        被告Ｙ○○辯稱：我於94年3月搬到坪林鄉虎寮潭戶籍
        地居住，我在石碇休息站工作，有實際住在坪林，擔任
        坪林鄉導覽志工等語，並提出勞工保險投保人資料、導
        覽志工結業證書、扣繳憑單、漁光國小遊學授課總表、
        坪林鄉社會教育工作站感謝狀、旭順食品公司石碇服務
        區在職證明書等件以實其說（見15-262至274頁），被
        告巳○○辯稱：醫生於87年間診斷我有糖尿病，須到戶
        外多運動，我於例假日都會到坪林走走，94年間基於交
        通因素，才會將戶籍遷入我哥哥辰○○的住所等語，業
        據提出三本、聯安診所檢查報告為憑（15-282至301頁
        ），被告黃○○○辯稱：我原本戶籍在坪林，後來因買
        房子的關係，才將戶籍遷到板橋，可以申請自用房屋稅
        率，辦好後我想兩個孩子都在坪林，可以向公所辦理健
        保費補助及申請貧民公墓土地等語，並提出健保費補助
        金額領取卡及坪林鄉公墓墓地修繕使用許可證為佐（見
        本院卷(二)第53至55頁），且被告黃○○○之子女黃柏崧
        、黃小鈴確係設籍於「台北縣坪林鄉九芎林32號」，亦
        有全戶基本資料附卷可參，益徵被告Ｙ○○、巳○○、
        黃○○○遷移戶籍之目的難認與選舉有關。
      4.被告申○○辯稱：我婆婆生前將戶籍設在坪林，她死亡
        後該戶籍地成為空戶，因為我家人如果遷戶籍的話，有
        很多資料要改，只有我比較單純，所以由我將戶籍遷入
        ，我遷入的日期與我婆婆除戶日期是同一天，我實際住
        在長安東路，例假日才會回坪林種菜等語，並提出戶籍
        謄本及死亡證明書為憑（見本院卷(二)之二第197、198頁
        ），其上載明「台北縣坪林鄉九芎林25號之4」戶籍地
        之戶長原為郭陳糖（即被告申○○配偶郭源之母），於
        94年3月17日死亡，並於同年4月4日除戶，由被告申○○於同日繼為戶長，且該戶籍地原本僅郭陳糖一人設籍
        ，足見被告申○○前開所辯非虛，尚難認其遷移戶籍之
        目的係為影響選舉。
      5.被告甲○○辯稱：我與我太太未○○夏天大部分時間都
        住在坪林，我們在那裡租一個房間，冬天如天氣不好就
        沒有住在那裡，由我太太辦理遷入手續等語，被告未○○辯稱：我與我先生甲○○住在一起，我們從93年12月
        開始住在坪林，我是跑市場、夜市的，有時從宜蘭回來
        太晚，就會住在坪林，我們認為坪林租屋處的風水好，
        才將戶籍遷到坪林，租約到96年等語，渠等並提出房屋
        租賃契約書乙份為佐（見本院卷(二)第48至52頁），其上
        載明被告未○○與出租人黃明宗（即被告宇○○之父）
        簽訂房屋租賃契約，約定自93年12月1日起至96年11月
        30 日止，承租「台北縣坪林鄉九芎林28號之2」房屋，
        每月租金3000元，足徵被告未○○確係自93年12月1日
        起承租上址居住，衡情被告甲○○、未○○當無為取得
        坪林地區投票權，而特地在該處覓屋承租之必要，況渠
        等租屋之日期與遷入戶籍之日期（94年4月26日）相近
        ，難謂有何違背常理之情事，實難遽認渠等遷移戶籍係
        以支持特定候選人為主要目的。
      6.被告Ｋ○○、癸○○、壬○○等人以渠等沒有地方設籍
        ，戶籍遭遷至新店戶政事務所，才將戶籍遷回坪林等語
        置辯，被告子○○則辯稱：原戶籍「台北縣中和市○○
        路569巷9弄17號6樓」是租屋處，退租後房東要求將戶
        籍遷出，才設籍於坪林外婆家等語，渠等並提出戶籍謄
        本、坪林鄉戶政事務所罰鍰處分書等件為證（見本院卷
        (二)第70至77頁），其上載明被告Ｋ○○、癸○○、壬○○等人之戶籍原為「台北縣新店市○○街2號2樓（台北
        縣新店市戶政事務所）」，於94年5月18日遷入被告Ｊ
        ○○（即被告Ｋ○○之母）之戶籍「台北縣坪林鄉九芎
        林39之2號」內，被告Ｋ○○於同日遭台北縣坪林鄉戶
        政事務所以受處分人無正當理由，不於法定期間為遷移
        登記之申請為由，處300元之罰鍰，而被告子○○原本
        確實設籍於「台北縣中和市○○路569巷9弄17號6樓」
        ，並於94年6月7日將戶籍遷出至「台北縣坪林鄉九芎林
        39 之2號」，參以被告Ｊ○○係被告Ｋ○○之母及被告
        癸○○、壬○○、子○○之外祖母，渠等係至親關係，
        衡情被告Ｋ○○、癸○○、壬○○、子○○等人無地址
        可供設籍，因而將戶籍遷入被告Ｊ○○之戶內，核屬人
        情之常，尚難以渠等遷入之時間接近選舉，即遽認均有
        妨害投票之犯意。
      7.被告庚○○辯稱：「台北縣坪林鄉大林村九芎林46號」
        戶籍地的戶長宙○○是我先生，我原本就設籍在這裡，
        後來因為買房子的關係，才將戶籍遷到新店北新路，我
        實際上仍住在坪林，北新路的房子一個禮拜住一、兩天
        ，我在坪林家中顧店，賣茶葉、咖啡及小吃等語，並提
        出財政部台灣省北區國稅局新店稽徵所94年3月21日北
        區國稅新店三字第094000915號函、健保轉入證明表及
        戶口名簿等件為憑（見本院卷(二)第85至87頁），其上載
        明被告庚○○於91年12月30日辦理結婚登記，並將戶籍
        遷入上址，於92年2月19日遷出上址，復於94年4月27日
        再遷回上址，而被告宙○○於94年3月14日申請變更登
        記為生泰商號（營業所在地址為：台北縣坪林鄉九芎林
        46號）負責人，被告庚○○則於同年月21日以配偶身分
        ，申請將健保轉入被告宙○○之投保單位，足見被告庚○○辯稱於94年間在坪林戶籍地經營生意，才將戶籍遷
        回坪林等語，核屬有據，況被告庚○○與宙○○係夫妻
        關係，渠等本應設籍同一戶，尚難僅以被告庚○○遷移
        戶籍之時間接近選舉，即遽認其主要目的係為影響選舉
        。
      8.被告酉○○係以結婚為由，因而遷移戶籍，並提出戶籍
        謄本乙份為證，其上載明被告酉○○與Ｍ○○於94年6
        月17日結婚，於同年7月8日辦理結婚登記，被告酉○○
        並於同日遷入被告Ｍ○○之戶籍「台北縣坪林鄉大林村
        魚堀9號之11」內，又夫妻互負同居之義務，夫妻之
        住所，由雙方共同協議之，結婚登記之申請，應於事件
        發生後30日內為之，無正當理由不於法定期間為登記之
        申請者，處300元以下罰鍰，經催告而仍不為申請者，
        處600元以下罰鍰，此觀諸民法第1001條、第1002條第1
        項及戶籍法第47條、第53條即明，因此，被告酉○○與
        Ｍ○○於94年6月17日結婚，約定將住所設於被告Ｍ○○之戶籍，並於同年7月8日辦理結婚及戶籍遷出、遷入
        登記，乃於法有據，是以被告酉○○既係因結婚之緣故
        設籍於上址，自難謂其遷移戶籍係以影響選舉為主要目
        的。
      9.被告亥○○辯稱：我父親從94年1月開始與我姑丈Ｈ○○簽訂租賃契約耕作，我於93年9月間辭職後，常到坪
        林幫父親耕種，失業半年期間，常居住在坪林美山佛祖
        寺，尋求心靈慰藉，一邊拜拜，同時一邊準備讀書，有
        空時幫忙打掃，因佛祖寺進出的信徒很多，常有管區員
        警查訪，為減少盤查不便，遂於94年4月13日將戶籍遷
        入佛祖寺，我於94年5月18日找到捷波資訊的工作後，
        就在台北與坪林間來來去去，一直工作到現在等語，並
        提出耕種土地、工具間、住所農莊、美山佛祖寺照片、
        土地登記謄本、勞保紀錄等件為證（見本院卷(二)之一第
        165至179頁），其上載明被告亥○○原本任職於台灣高
        速鐵路股份有限公司，於93年9月11日離職後，期間失
        業逾半年，直至94年4月19日始於寶雅國際股份有限公
        司任職，嗣於95年5月20日任職於捷波資訊股份有限公
        司迄今，且被告Ｈ○○確有台北縣坪林鄉○○○段尖山
        湖小段0000-0000至0005地號等土地可供耕作，加以被
        告亥○○之父陳海明已於94年1月25日遷入被告Ｈ○○
        之戶籍「台北縣坪林鄉石村尖山湖6之1號」內一情，
        亦有全戶戶籍資料可稽（見本院卷(二)之一第179-1、179
        -2 頁），是以被告亥○○於94年失業期間，既有於上
        址居住，並幫忙其父親耕作之事實，則其將戶籍遷入上
        址，而與其父黃海明同戶，尚難遽認與選舉有關。
      10.關於被告午○○、乙○○○遷移戶籍之目的，並非以影
        響選舉為目的部分，業據證人地○○到庭證稱：我在坪
        林鄉水柳腳64號「友仁泰千診所」擔任醫師，診所由乙○○○出資，我們是僱傭關係，我們於94年4月簽訂合
        夥經營契約書，由乙○○○每月支付報酬給我，診所還
        有護士王莉絜，薪水也是由乙○○○支付，租賃契約是
        行政助理郭達穎以我的名義與房東簽訂，租金由乙○○○支付，我於94年3月底或4月初有辦通行證，我將戶籍
        遷到坪林辦的，午○○、乙○○○有時會專程從板橋送
        藥來，也有順便送藥過來，我在偵查中，沒有看清楚筆
        錄是記載我說他們沒有專程送藥來，當時依規定必須車
        主本人設籍在坪林才可以辦通行證，因為車主是午○○
        ，所以由午○○將戶籍遷到坪林等語明確（見本院卷(二)
        之二第40至42頁），核與證人即共同被告天○○證稱：
        台北縣坪林鄉水柳腳64號的房屋是登記在我母親傅陳卻
        的名下，戶長是我，房屋租給乙○○○開診所，合約是
        我母親與他們洽談的，他們說要把戶籍遷入，所以我母
        親將我的證件交給他們辦理等語相符（見本院卷(二)之二
        第43頁背面至45頁），並有卷附戶籍謄本、合夥契約書
        、薪資轉帳證明、收據及房屋租賃契約書等件可憑（見
        本院卷(二)第183 至213、257至267頁），足徵被告乙○○○確有自94年3月1日起承租台北縣坪林鄉水柳腳64號
        房屋經營診所，被告午○○則幫忙協助由台北縣板橋市
        載送藥物至坪林，渠等均有通行國道五號石碇-坪林路
        段之必要，佐以被告乙○○○之配偶潘佩姍及被告午○○確有申辦通行證乙節，業據渠等提出通行證2紙為證
        （見本院卷(二)第215、216頁），且被告乙○○○雖未申
        辦通行證，仍可憑設籍於坪林之身分證通行，已如前述
        ，而衡情渠等應無為影響選舉，而投入龐大成本至坪林
        租屋、經營診所及僱用員工之必要，益徵被告午○○、
        乙○○○於94年4月8日將戶籍遷入上址，並非以投票為
        主要目的。
      11.被告丙○○以購買「台北縣坪林鄉粗窟村幼瀨2號之2」
        房地，因而設籍於該址擔任戶長為由置辯，並提出土地
        增值稅免稅證明、土地所有權移轉契約書、所有權狀、
        台北縣政府稅捐稽徵處新店分處94年12月6日北稅新創
        一字第0940033300號函及坪林戶籍地房屋照片等件為證
        （見本院卷(二)第290至299頁、本院卷(二)之三第96至98頁
        ），可徵被告丙○○確有於94年4月間購買上址房地，
        並於同年月29日辦理所有權移轉登記，該址房屋於購入
        時，雖處於不堪居住之狀態，有上開照片可佐，惟直至
        同年11月25日已重新建造完成，顯然被告丙○○確有購
        買上址居住使用之意，否則若僅係為取得投票權之目的
        ，當無出資購屋之必要，是以被告丙○○於94年4月7日
        將戶籍遷入上址，並擔任戶長，尚屬合理，難認係為影
        響選舉之目的。
      12.被告寅○○以其母於94年5月間死亡，為避免戶籍地成
        為空戶，且為繼承家產才遷移戶籍等語置辯，並提出土
        地所有權狀5份為憑（見本院卷(二)第300至304頁），其
        上載明被告寅○○於94年8月18日登記為台北縣坪林鄉
        ○○段86、89、96、98、161等地號之共有人，又被告
        寅○○之母唐陳雪原為「台北縣坪林鄉粗窟村九芎根4
        之1號」之戶長，該戶並無其他人設籍，而唐陳雪確於
        94年5月16日死亡，於同年月24日辦理除戶登記，被告
        寅○○確於同日遷入上址，並擔任戶長，有全戶除戶資
        料及全戶戶籍資料各乙份可參（見本院卷(二)之三第142-
        1、142-2頁），足見被告寅○○所辯非虛，是以被告寅
        ○○遷移戶籍既非無據，即難遽認有何妨害投票之主觀
        犯意。
      13.被告戌○○辯稱：我遷戶籍不是為了選舉，是為了修行
        ，我原本任職於長庚醫院，於94年7月離職後，到坪林
        戶籍地道場清修，才將戶籍遷到坪林，我於94年間在台
        北市○○○路道場與坪林道場（即台北縣坪林鄉漁光村
        乾溪1之3號）間來來去去等語，並提出離職證明書乙份
        為證（見本院卷(二)第305頁），其上載明被告戌○○原
        本任職於財團法人長庚紀念醫院，擔任婦產科門診護士
        ，於94年7月10日離職，且被告戌○○確有於94年間申
        辦並取得通行證，此業經交通部台灣區○道○○○路北
        區工程處於95年6月8日以北工頭字第0950007549號函覆
        本院無訛（見本院卷(二)第112頁），是被告戌○○所辯
        非無可採，參以被告Ｇ○○係「台北縣坪林鄉漁光村乾
        溪1之3號」之戶長，其並未於94年12月3日選舉當日前
        往投票，此觀諸扣案之台北縣選舉人名冊（第2205投票
        所）第24頁可明，倘其提供上址供被告戌○○遷入之目
        的係為影響選舉，何以卻未前往投票？實不合常理，故
        尚難僅以被告戌○○遷移戶籍之時間接近選舉，即遽為
        不利於被告Ｇ○○、戌○○之認定。
      14.被告丁○○則以其母住坪林，須照顧母親為由，因而遷
        移戶籍等語置辯，並提出戶籍謄本、戶口名簿、土地暨
        建物所有權狀等件為證（見94年度選他字第58號卷第60
        至62頁、本院卷(二)之三第143、144頁），其上載明被告
        丁○○係戶籍地「台北縣坪林鄉漁光村乾溪10號」之房
        地所有權人，其母白鄭亦設籍上址，且被告丁○○確
        有於94年間申辦並取得通行證乙節，復經本院函請交通
        部台灣區○道○○○路北區工程處查明無誤，有上開回
        函可稽，足徵被告丁○○確有通行國道五號石碇-坪林
        路段之需要，故其於94年6月16日將戶籍遷入上址，尚
        難遽認即有妨害投票之犯意。
      15.綜上各情，被告Ｄ○○、Ｅ○○、Ａ○○、Ｎ○○、Ｙ
        ○○、巳○○、申○○、Ｐ○○、甲○○、未○○、辛○○、黃○○○、Ｔ○○、Ｕ○○、Ｂ○○、Ｋ○○、
        癸○○、壬○○、子○○、庚○○、丑○○、Ｑ○○、
        Ｒ○○、Ｃ○○、酉○○、亥○○、午○○、乙○○○
        、丙○○、寅○○、戌○○、丁○○等人遷移戶籍主觀
        上既均有其特定目的，非以取得上開選舉之投票權為主
        要目的，則被告Ｆ○○提供「台北縣坪林鄉上德村九芎
        坑4號」戶籍予被告Ｅ○○遷入，被告卯○○提供「台
        北縣坪林鄉上德村九芎坑16之1號」戶籍予被告Ａ○○
        遷入，被告辰○○提供「台北縣坪林鄉大林村九芎林24
        之5號」戶籍予被告巳○○遷入，被告Ｏ○○提供「台
        北縣坪林鄉大林村九芎林25之2號」戶籍予被告Ｐ○○
        遷入，被告宇○○提供「台北縣坪林鄉大林村九芎林28
        號之2」戶籍予被告甲○○、辛○○遷入，又被告甲○○於遷入擔任戶長後，再提供該戶籍予被告未○○遷入
        ，被告Ｘ○○提供「台北縣坪林鄉大林村九芎林36號之
        1」戶籍予被告Ｔ○○、Ｂ○○遷入，又被告Ｔ○○於
        遷入擔任戶長後，再提供該戶籍予被告Ｕ○○遷入，被
        告Ｊ○○提供「台北縣坪林鄉大林村九芎林39之2號」
        戶籍予被告Ｋ○○、癸○○、壬○○、子○○等人遷入
        ，被告宙○○提供「台北縣坪林鄉大林村九芎林46號」
        戶籍予被告庚○○遷入，被告玄○○提供「台北縣坪林
        鄉大林村九芎林47號之3」戶籍予被告丑○○遷入，被
        告Ｌ○○提供「台北縣坪林鄉大林村魚堀17號之4」
        戶籍予被告Ｑ○○、Ｒ○○遷入，被告Ｍ○○提供「台
        北縣坪林鄉大林村魚堀9號之11」戶籍予被告酉○○
        遷入，被告天○○提供「台北縣坪林鄉坪林村水柳腳64
        號」戶籍予被告午○○、乙○○○遷入，被告Ｇ○○提
        供「台北縣坪林鄉漁光村乾溪1之3號」戶籍予被告戌○○遷入，被告己○○提供「台北縣坪林鄉漁光村乾溪10
        號」予被告丁○○遷入，縱實際住所與戶籍地不符，亦
        僅違反公法上義務，得由戶籍機關課以行政罰責而已，
        仍難認渠等於遷移戶籍時，即有影響上開選舉結果之故
        意。
　（四）再者，被告Ｄ○○、Ｅ○○、Ａ○○、Ｎ○○、Ｙ○○
        、巳○○、申○○、Ｐ○○、甲○○、未○○、辛○○
        、黃○○○、Ｔ○○、Ｕ○○、Ｂ○○、Ｋ○○、癸○○、壬○○、子○○、庚○○、丑○○、Ｑ○○、Ｒ○○、Ｃ○○、酉○○、亥○○、午○○、乙○○○、丙○○、寅○○、戌○○、丁○○分別係本人或委託親人
        於不同日期，前往台北縣坪林鄉戶政事務所辦理遷移戶
        籍手續，且設籍同戶者均有親友情誼或租賃關係，有該
        所94年9月8日北縣坪戶字第0940001187號函暨所附遷入
        戶籍登記申請書可按，並有如前述，倘渠等果欲以虛報
        戶籍之方法影響選舉，大可集中委託專人代辦即可，而
        毋庸花費交通時間、費用，親自前往台北縣坪林鄉戶政
        事務所辦理，亦無須分別委由當地親友代辦，核與一般
        幽靈人口案件多係委託者與受託者關係並不一致，卻集
        中由數人辦理，且數位設籍同戶者，係毫無關係或相互
        不認識之通常態樣不同，參以渠等與被告Ｆ○○、卯○○、辰○○、Ｏ○○、宇○○、Ｘ○○、Ｊ○○、宙○○、玄○○、Ｌ○○、天○○、Ｇ○○、己○○均係自
        行或與家人偕同前往投票，業據渠等陳述在卷，並無數
        人共同邀約前往投票，以避免票數流失之情形，是以尚
        難認定渠等主觀上有何影響選舉結果之犯意。
六、綜上所述，本件公訴人所提出之證據，尚無法說服本院形成
    被告Ｄ○○、Ｆ○○、Ｅ○○、卯○○、Ａ○○、Ｎ○○、
    Ｙ○○、辰○○、巳○○、申○○、Ｏ○○、Ｐ○○、宇○○、甲○○、未○○、辛○○、黃○○○、Ｘ○○、Ｔ○○
    、Ｕ○○、Ｂ○○、Ｊ○○、Ｋ○○、癸○○、壬○○、子
    ○○、宙○○、庚○○、玄○○、丑○○、Ｌ○○、Ｑ○○
    、Ｒ○○、Ｃ○○、Ｍ○○、酉○○、亥○○、天○○、午
    ○○、乙○○○、丙○○、寅○○、Ｇ○○、戌○○、己○○、丁○○等人有罪之心證，且亦無法排除前述有利於渠等
    之合理可疑，自無法為渠等有罪之認定，此外，復查無其他
    積極證據足認渠等確有公訴人所指之妨害投票犯行，既不能
    證明渠等犯罪，揆諸前開說明，自應諭知無罪之判決。
據上論斷，應依刑事訴訟法第301條第1項前段、第299條第1項前
段，刑法第2條第1項前段、第11條前段、第28條、修正前刑法第
146條第1項、第41條第1項前段、第37條第2項，公職人員選舉罷
免法第98條第3項、修正前罰金罰鍰提高標準條例第2條，現行法
規所定貨幣單位折算新台幣條例第2條，判決如主文。
本案經檢察官孫小萍到庭執行職務。
中　　華　　民　　國　　96　　年　　2 　　月　　5 　　日
　　　　　　　　　刑事第十三庭  審判長法官  黃雅君
                                      法官　李明益
                                      法官  鍾素鳳
以上正本證明與原本無異。
如不服本判決，應於送達後10日內，向本院提出上訴狀。
                                    書記官  陳鳳瀴
中　　華　　民　　國　　96　　年　　2 　　月　　9 　　日
附錄本判決論罪之法條：
96年1月24日修正前刑法第146條
　　以詐術或其他非法之方法，使投票發生不正確之結果或變造
  　投票之結果者，處5年以下有期徒刑。
　　前項之未遂犯罰之。
